【裁判字號】    92,台上,863
【裁判日期】    920430
【裁判案由】    所有權移轉登記
【裁判全文】
最高法院民事判決                                九十二年度台上字第八六三號
    上  訴  人  甲○○
    訴訟代理人  郭嵩山律師
    被 上訴 人  交通部台灣區國道新建工程局
    法定代理人  鄭文隆
    訴訟代理人  王寶輝律師
右當事人間請求所有權移轉登記事件，上訴人對於中華民國九十年八月二十二日台灣
高等法院第二審判決︵八十九年度上字第一二四八號︶，提起上訴，本院判決如左：
    主  文
上訴駁回。
第三審訴訟費用由上訴人負擔。
    理  由
本件上訴人主張：伊為坐落於台北縣中和市○○段牛埔小段二００之八、二０五之二
號土地（下稱系爭土地）被徵收前之共有人，應有部分二分之一，系爭土地經被上訴
人徵收後，因變更設計，不再使用，伊自得依土地法第二百十九條之規定，請求收回
系爭土地等情。求為命被上訴人將系爭土地所有權應有部分二分之一移轉登記予伊之
判決。
被上訴人則以：土地法第二百十九條規定之原土地所有權人之收回權，屬公法性質之
請求權及對原徵收處分之廢止，應向原徵收機關聲請廢止原徵收處分，使原處分向將
來失其效力，發還土地予原所有權人，如受有損害，可依訴願或行政訴訟程序請求救
濟，不得提起本件民事訴訟等語，資為抗辯。
原審以：訴訟事件是否屬普通法院之權限，應以原告（即上訴人）起訴主張為訴訟標
的之法律關係是否屬於私法上之爭執為斷。本件上訴人係以系爭土地原所有人之地位
，對於已被徵收之系爭土地，向現登記為管理機關之被上訴人，主張依土地法第二百
十九條第一項之收回權，請求收回系爭土地並移轉所有權應有部分二分之一予上訴人
云云。然查土地法第二百十九條第一項規定，被徵收土地原所有人行使之收回權及原
核准徵收機關准其收回之行政處分，分別為公法性質之請求權及對原徵收處分之廢止
，亦即徵收土地之收回權，並非私法上之再取得權，而係請求原徵收機關廢止原徵收
處分，使原處分向將來失其效力，發還土地予原所有人。本件被上訴人於民國七十七
年間為興辦北部第二高速公路中和至鶯歌路段工程，曾申請前台灣省政府報奉行政院
以七十七年十月五日台（七七）內字第六四二五八三號函准徵收包括系爭土地在內之
四百九十九筆土地，嗣因包括系爭土地在內之部分土地屬軟弱地盤，無法施作，乃變
更設計，致系爭土地未處於興建工程範圍內，被上訴人於八十四年徵詢原土地所有人
是否繳還原領取徵收補償費，辦理撤銷原徵收處分，但因原登記所有人未表示繳還徵
收補償費，且上訴人非系爭土地原登記所有人，並爭執系爭土地所有權之歸屬，不符
撤銷徵收要件，遂於八十八年五月二十日以國工局（八八）地字第一一五九八號函知
上訴人，待其就系爭土地所有權歸屬訴請司法機關判決確定後，再申請渠轉送原核准
徵收機關辦理撤銷徵收處分等情，已據被上訴人陳明在卷，並提出台北縣政府七十七
年十二月三十日（七七）北府地四字第三九六二四六號函、被上訴人八十四年十月二
十八日國工局八四地字第一八七八五號函、撤銷土地徵收作業規定影本各一件為證。
系爭土地目前仍屬被徵收之國有土地，原徵收處分仍然有效存在甚明，故上訴人主張
依土地法第二百十九條之規定，請求收回系爭土地之應有部分二分之一之所有權，自
屬公法上之請求，非屬私法上之爭執，普通法院自無審判之權限。上訴人未依行政訴
訟程序以資解決，竟提起本件給付之訴，自有民事訴訟法第二百四十九條第一項之不
合法之情形。第一審所為上訴人敗訴之判決，所持理由雖有不同，但結果並無二致，
仍應維持，因而駁回上訴人之上訴。查私有土地經徵收後，未依核准徵收原定興辦事
業使用者，原土地所有權人得於徵收補償發給完竣屆滿一年之次日起五年內，向該管
直轄市或縣（市）地政機關聲請照徵收價額收回其土地；直轄市或縣（市）地政機關
接受聲請後，經查明合於前項規定時，應層報原核准徵收機關核准後，通知原土地所
有權人於六個月內繳清原受領之徵收價額，逾期視為放棄收回權，土地法第二百十九
條第一項、第二項規定甚明。此乃被徵收土地之原所有權人有關收回權之規定，與私
法上之再取得權無涉，該被徵收土地之原所有權人自應請求原徵收機關廢止原徵收處
分，使原處分向將來失其效力，始得收回，故屬公法上之請求，而非屬私法上之爭執
，普通法院對之無審判權，上訴人竟向普通法院提起本件給付之訴，原審認為於法不
合，核無違背法令之情形。上訴論旨，指摘原判決不當，求予廢棄，非有理由。至本
院七十三年度台上字第二一七二號判決，係依三十五年公布之土地法所為之判決，與
嗣後修正之前開土地法第二百十九條第一項、第二項之規定不同，自不影響本件判決
，併予明。
據上論結，本件上訴為無理由，依民事訴訟法第四百八十一條、第四百四十九條第一
項、第七十八條，判決如主文。
中      華      民      國    九十二    年      四      月     三十     日
                              最高法院民事第一庭
                                  審判長法官  李  錦  豐
                                        法官  楊  鼎  章
                                        法官  吳  麗  女
                                        法官  陳  國  禎
                                        法官  陳  重  瑜
      右正本證明與原本無異
                                              書  記  官
中      華      民      國    九十二    年      五      月    二十二    日


司法院資訊處製作；財團法人民間司法改革基金會備份。
